臺灣板橋地方法院民事判決　　　　　　　95年度訴字第1869號
原　　　告　乙○○
訴訟代理人　施中川律師
被　　　告　甲○○
訴訟代理人　蔡文燦律師
複　代理人　林　凱律師
　　　　　　黃欣欣律師
上列當事人間損害賠償事件，經本院於民國96年2 月7 日言詞辯
論終結，判決如下：
    主  文
原告之訴及假執行之聲請均駁回。
訴訟費用由原告負擔。
??事實及理由
壹、程序方面：按因契約涉訟者，如經當事人定有債務履行地，
    得由該履行地之法院管轄，民事訴訟法第12條定有明文；本
    件係基於委任契約涉訟，委任事務包括銀行存款之處理，而
    本件存款銀行國泰世華銀行新泰分行所在地為被告債務履行
    地之一並位於本院轄區，與前揭規定相符，且被告不抗辯本
    院無管轄權而為本案之言詞辯論，依法本院自有管轄權，核
    先敘明。
貳、實體方面：
一、原告主張：
(一)、緣原告於民國92年間，基於合意將原告之銀行存摺及印章（
    以下簡稱「系爭標的物」）委由被告處理，並經被告允受，
    依民法第153 條第1 項及第528 條規定，兩造間委任契約即
    告成立生效。按民法第534 條、第535 條、第541 條第1 項
    及第54 4條規定，被告基於委任關係，為原告管理系爭標的
    物，處理存款事宜，依法自應依委任人之指示，並與處理自
    己事務為同一之注意，所收取之金錢應交付於委任人即原告
    ，詎料被告竟於93年4 月5 日所管理之定期存款到期後，未
    經原告同意，擅自挪用新台幣（下同）190 萬元，用以給付
    兩造之母之應付保險費，嗣於同年5 月6 日再從該存款帳戶
    領用17萬元、同年5 月28日領用152,000 元、同年6 月1 日
    領用328 ,475 元 ，此有銀行存單存款到期逾期銷戶登錄單
    、銀行活期存款取款憑條、銀行支票存款存入憑條、保險費
    繳納證明書可稽。
(二)、於台灣桃園地方法院檢察署詢問筆錄中，被告已自承受託保
    管系爭標的物。系爭標的物之交付地點係位於台北國際商業
    銀行新莊分行（以下簡稱「台北商銀新莊分行」，95年間與
    建華銀行正式合併並更名為永豐商業銀行）。原告將系爭標
    的物，由開立於該銀行之保管箱，移放於被告在同一分行所
    開立之保管箱，而被告主張「交由母親柳蕭罔市保管，印章
    放入中央信託局以被告名義申請之保管箱中，另存摺則由柳
    蕭罔市自行保管」，與證人柳德餘證稱「中央信託局保險箱
    是用我太太名義租的」顯有矛盾且與事實不符。再者原告曾
    於92年7 月4 日全權委託被告代為向券商辦理股票投資事宜
    ，其時點與被告於偵查庭自承「存摺及印章是92年由原告交
    給我保管」一節相吻合。證券投資人向證券公司申辦相關往
    來事宜，常須使用原留印章，豈有不將印章交付被告，反交
    付他人之理。從而，被告聲稱原告交付系爭標的物之對象係
    兩造之母親，顯有違常理。
(三)、兩造母親基於公平分配起見，避免日後姐妹分配不公，生前
    給與三名子女（兩造及原告之胞妹柳春美）各約300 萬元，
    此亦為兩造所不爭執。原告在三姐妹中最為年長，亦最早就
    業，所得收入多半交兩造母親保管，原告胞妹柳春美就業後
    ，亦比照原告將所得收入交兩造母親保管，故家中經濟條件
    之改善，原告貢獻良多。嗣原告罹患憂鬱症，兩造之母親亦
    多所掛念，每每囑咐原告之胞妹柳春美，應多照顧原告，故
    兩造之母親並無向原告收回系爭資金之意，況兩造母親前非
    基於保管之意各給三姐妹約300 萬元，何來嗣後收回之說。
    次按被告於93年5 月28日及同年6 月1 日所領用款項合計48
    0,475 元先存入兩造母親之帳戶，旋轉存被告帳戶，足證款
    項之動用非兩造之母親而係被告所為。
(四)、證人柳德餘年事已高，且患有重聽，所言證詞或基於傳聞，
    或與事實矛盾。前給與兩造等三姐妹各約300 萬元之主體為
    兩造之母親，證人柳德餘何以知悉兩造之母親當初給與時係
    基於贈與之意，或基於保管之意。嗣後系爭資金之動用，證
    人柳德餘又何以知悉係基於兩造之母親回收之意思，所言如
    非基於臆測即屬傳聞。又兩造之母親生前各給與三名子女約
    300 萬元，證人柳德餘亦證稱系爭資金「那是我們的錢只是
    給他保管」，何以給原告的為保管款，而給被告及原告胞妹
    柳春美的卻非「保管」，是證詞內容有難以自圓其說之處，
    不足以採信。
(五)、綜上所述，被告於受原告委任處理銀行存款期間，未經原告
    同意，擅自挪用存款計 2,550,475元，幾經催討，未獲理會
    ，爰依法訴請本院判決如訴之聲明：(一)被告應給付原告新台
    幣2,550,475 元及自起訴狀繕本送達被告之日起至清償日止
    ，按週年利率5 ％計算之利息。(二)訴訟費用由被告負擔。(三)
    願供擔保，請准宣告假執行。
二、被告抗辯：
(一)、兩造間無委任關係存在，原告亦未將系爭標的物交予被告保
    管：原告主張於92年間，基於合意將系爭標的物交由被告處
    理，然依台灣桃園地方法院檢察署檢察官不起訴處分書第2
    頁第7-10行之記載可知，當時係兩造之母親經原告同意向其
    拿取存摺及印章。兩造之母親於91年間以被告名義在中央信
    託局申請使用保管箱（被告所稱之台北國際商業銀行新莊分
    保管箱行係90年2 月13日至91年5 月17日承租，因時隔較久
    ，陳述錯誤），該保管箱係由被告及兩造之母親所使用，其
    內放置被告、被告父母之物品，保管箱之鑰匙亦由被告與兩
    造之母親共同保管，此事實有兩造之父柳德餘可資為證。92
    年間因原告之夫擅自取用原告之存款投資股票產生虧損近10
    0 萬元，故原告向兩造母親商議並同意將系爭標的物交由兩
    造母親保管，兩造母親則將此事告知被告，將原告之印章放
    入前開在中央信託局以被告名義申請之保管箱中，另存摺則
    由兩造母親自行保管，至93年7 月2 日兩造母親病重時交待
    父、母親之物品及系爭標的物由被告保管，故原告確未實際
    將系爭標的物交由被告保管，兩造間無委任關係存在。又此
    系爭款項被告並無經手，此提款期間皆為於93年7 月之前，
    原告所提出之取款憑條均非被告所繕寫。另原告雖曾於92年
    7 月4 日委託被告代為向券商辦理股票投資事宜，惟此尚不
    能證明原告有將系爭標的物交付被告保管之情事。依上說明
    ，本件原告未將系爭標的物交予被告保管，且兩造間並無委
    任關係存在。
(二)、被告未提領系爭款項：系爭定期存款190 萬元部分及93年5
    月6 日領取之17萬元部分，兩造父親柳德餘於上開刑事案件
    偵查中供證稱系爭190 萬元及17萬元係其妻向原告收回來的
    錢，其妻將190 萬元拿去買保險，另將17萬元轉入柳德餘戶
    頭等語。原告於前開刑事案件偵訊時亦承認上開情事，此並
    有要保人柳蕭罔市之國泰人壽公司送金單、要保書、戶名柳
    德餘之新莊郵局存摺影本，及國泰世華銀行支票存入憑條、
    國泰人壽公司保險費繳納證明書、代收票據明細表等件可稽
    ，由是可見被告未提領或挪用上開款項。系爭152,000元、3
    28,475元部分，兩造之母親於93年5 月28日自原告之帳戶提
    領系爭152,000 元現金後，再直接存入兩造母親之銀行帳戶
    內。93年6 月1 日兩造母親直接將原告帳戶內款項328,475
    元轉帳至兩造母親之銀行帳戶內。若被告非法提領上開二筆
    款項，應逕存入自己帳戶內，豈有存入兩造母親帳戶之理？
    可見被告確無提領上開二筆金錢。兩造母親所交付原告300
    萬元僅係基於交付原告保管之意思，並由兩造母親收回等情
    ，業據證人即兩造父親柳德餘於言詞辯論中證述明確，亦證
    被告無挪用、領用之情事。
(三)、原告供述前後矛盾，且與事實不合，不足採信：原告於94年
    6 月28日偵查庭時供稱約3 、4 年前將系爭標的物交給被告
    保管云云，於本件訴訟時卻稱係92年將系爭標的物交被告保
    管。原告於上開刑事告訴狀中稱被告侵占系爭款項，且侵占
    其股票又擅自操作云云，惟於94年7 月19日偵查庭時原告卻
    對被告所稱「92年以後的交易都經過原告的同意才買賣」等
    語表示同意；其又於同日偵訊中亦表示系爭190 萬元確係由
    家母自伊處取得後作為投保保險之用，且對於其存摺是否於
    92年交由被告保管之情，表示不清楚。由上開事證足見原告
    根本係記憶混亂或有意設詞誣陷被告，不能憑其矛盾不實之
    供述，為不利於被告之認定。
(四)、聲明：1.原告之訴及假執行之聲請均駁回。2.訴訟費用由原
    告負擔。3.如受不利判決，願供擔保免為假執行。
三、原告起訴主張，被告受伊委任代為保管存摺及印鑑，詎料被
    告竟違背委任契約，而擅自提領原告存摺內之存款做為己用
    ，遂依委任契約之法律關係，請求被告返還2,550,475 元及
    自起訴狀繕本送達翌日起算至清償日止，按年息百分之五計
    算之利息。被告則否認曾受原告委任，而代為保管原告之存
    摺及印鑑，且否認有擅自提領原告存摺內之存款，並以前開
    情詞置辯。是本件應審酌點厥在於：被告是否受原告委任而
    保管系爭存摺及印鑑？又被告是否有違背委任契約或其他不
    法行為而擅自提領原告之存款？茲逐點析述如下。
四、關於被告是否受原告委任而保管系爭存摺及印鑑部分：
(一)、經查，原告於95年11月15日親自到庭陳述供稱：「92年的時
    候因為當時我有憂鬱症常常住院，所以被告就搧動我把存摺
    印章交給她保管，因為我跟被告是共同使用?個保管箱，我
    因為信任被告就把一些支票、存摺、印章放在跟被告一起使
    用的保險箱裡面，支票有二張面額總計約二百萬元，是我母
    親分給我們子女的，我所有的存摺我都放在保險箱裡面，我
    所有的印章也都放在保險箱裡面，我自己沒有保險箱的鑰匙
    ，因為保險箱原本用我的名義去申請的，後來發現被告她們
    也是在同一家銀行申請保險箱，所以後來我同意與被告共同
    使用同一個保險箱，因為壹個保險箱銀行只給我們壹個鑰匙
    ，鑰匙放在被告那裡，我這邊並沒有，我放在保險箱裡面的
    東西都沒有拿過，一直到94年的時候被告才把所有的存摺、
    印章都還給我，我發現存摺裡面有部分的錢被領走了，就是
    我現在起訴請被告還我的錢，已經被被告領走了，還有支票
    也被被告領走了，被告也沒有把錢還給我，我並沒有授權給
    被告幫我領存摺及支票裡面的錢。」等語，依其所述，原告
    主張是在92年間把系爭存摺及印鑑以放置於被告名義保險箱
    內之方式託付被告保管；惟查，原告於94年6 月28日桃園地
    方法院檢察署偵查庭偵訊時卻供稱：約3 、4 年前將系爭存
    摺及印鑑交給被告保管；原告前後供述交付系爭逼地物予被
    告保管之時間點竟相隔2 年之久，其供述是否真實，即足以
    令人懷疑。
(二)、再查，原告雖供述把系爭存摺及印鑑以放置於被告名義保險
    箱內之方式託付被告保管云云；惟被告辯稱：兩造母親於91
    年間以被告名義在中央信託局申請使用保管箱，該保管箱係
    由被告及兩造母親共同使用，保管箱之鑰匙亦由被告與兩造
    母親共同保管等語。經查，本院傳訊證人即兩造之父親柳德
    餘到庭具結證稱：「（問：是否知道被告有?個銀行保險箱
    ？）有，我跟我太太在中央信託局租的，這個保險箱用我太
    太的名義租的，鑰匙是我太太保管的。」、「（問：你怎麼
    知道這個保險箱是你太太租的？）我陪我太太去聲請的，聲
    請的時候被告有陪他母親一起去。」、「（問：這個保險箱
    的鑰匙是否有交給甲○○保管？）沒有。」，證人柳德餘所
    證述被告曾偕同兩造母親前往中央信託局申請保險箱，保險
    箱鑰匙由兩造母親保管等情，與被告辯稱之情節大致相符，
    雖證人柳德餘就上開保險箱係以何人名義申請，以及保險箱
    鑰匙是否曾交付被告保管一節，與被告所供稱之事實不符，
    惟查，證人柳德餘現年已達92歲之高齡，對於過往之歷事恐
    有記憶不清之處，且其非上開保險箱之所有權人，對於保管
    箱之鑰匙是否曾交付被告保管未必知之甚詳，然尚不得以其
    證述與事實有稍許出入，即認為其證述全部不可採信。據此
    ，應認被告所辯稱：上開保險箱係伊母親以其名義申請，保
    管箱之鑰匙則由被告及兩造母親共同保管之事實，為真實可
    採信。從而，原告雖主張其係以將系爭存摺及印鑑放入被告
    名義之保險箱內方式，託付被告保管云云，惟上開保險箱之
    實際管理使用人既是兩造之母親，鑰匙亦由被告及兩造母親
    共同保管，亦即上開保險箱之實際管理使用人非被告一人，
    鑰匙亦非被告一人管理，則原告將系爭標的物放置上開保險
    箱內，是否即與被告間成立委任契約保管系爭存摺及印鑑，
    即屬未明，而原告就此點未明之處尚未能舉出其他證據，以
    實其說，本院自無從單憑其主張系爭存摺印鑑係存放於被告
    名義之保險箱內，即認為其主張與被告間成立委任契約一節
    ，為真實可採信。
(三)、原告再以被告於臺灣桃園地方法院檢察署94年偵字第15035
    號案件偵查時，於檢察官前坦承有收取原告系爭存摺及印鑑
    一事，主張兩造間確實成立委任契約云云，惟查，本院依職
    權調閱上開偵查卷宗得知，於該偵查卷94年6 月28日詢問筆
    錄時，被告供述略以：存摺及印鑑是原告交給伊保管，因原
    告先生將原告的錢虧損將近100 萬元，後來原告自己提議，
    伊母親才將原告之存摺及印鑑拿給被告保管，都是伊母親告
    訴伊的等語，綜觀被告上開供述，原告應是將系爭存摺及印
    鑑交付其母親，其母親或有將該存摺及印鑑再將該存摺及印
    鑑轉交原告，然被告並未承認有直接收取原告系爭存摺及印
    鑑而與原告之間直接成立委任契約之事實。再查，原告之母
    親縱有將系爭存摺及印鑑放入以被告名義申請之保險箱內，
    惟該保險箱既為被告及其母親共同使用，並未能據此推得即
    為與被告間成立委任契約。故原告主張尚非可採。
(四)、綜合上述，原告未能舉證證明其確實有將系爭標的物交付被
    告保管，其主張與被告間成立委任契約云云，即屬不可採信
    。
五、關於被告是否有違背委任契約或以其他不法行為而擅自提領
    原告之存款？原告主張其系爭存摺內之存款2,550,475 元遭
    被告不法提領云云，惟查：
(一)、被告否認受原告委任保管原告之存摺及印鑑，而原告就委任
    契約確實存在一節未能舉證以實其說，已詳如上述，準此，
    自無從認定被告有違背委任契約之情事存在，先此敘明。
(二)、再者，原告自承其存款中之1,900,000 元係用以支付兩造母
    親生前人壽保險之保險費，此亦有國泰人壽保險公司送金單
    、要保書、國泰人壽保險公司保險費繳納證明書各1 紙在卷
    可稽，足見該筆1,900,000 元之款項並非被告提領，原告此
    部分之請求，自屬無理，無從准許。
(三)、被告辯稱，原告存摺內於93年5 月6 日領取之170,000 元，
    係其母親所提領，並存入其父親之郵局帳戶內等語，經查，
    原告對於上開金額係被告提領一節，雖提出存款取款憑條一
    紙，惟上開取款憑條上僅蓋有原告印鑑一枚，另有手寫字跡
    「拾柒萬元正」等字樣，並無法辨識係何人提領，而原告所
    有之印鑑未能證明係由被告保管之事實，已詳如上述，故自
    無從信原告主張上開170,000 元係遭被告提領一節，為真實
    可採信。
(四)、原告再主張，被告於93年5 月28日及同年6 月1 日分別自上
    開帳戶內提領152,000 元及328,475 元云云，雖提出系爭存
    摺?份為證，惟經被告所否認。經查，上開存摺並未能辨識
    該筆存款係何人所提領，且原告亦自承該2 筆存款皆係先存
    入其母親國泰世華銀行之帳戶內，則該筆存款是否為被告所
    提領一節，尚無證據足以證明，縱使上開2 筆存款事後從兩
    造母親銀行帳戶內轉存至被告所有之帳戶內，惟該轉存行為
    亦可能係其母親就存款所為之處分行為，尚不得依此即推論
    該2 筆存款即為被告所提領，原告此部分之主張未能舉證以
    實其說，此部分之請求，自無可採。
六、綜合上述，原告既未能證明其與被告間成立委任契約，委請
    被告保管系爭存摺及印鑑，復未能證明被告有擅自提領原告
    存摺內存款之事實，其起訴主張依據委任契約之法律關係，
    請求被告給付2,550,745 元及自起訴狀繕本送達之翌日起算
    之法定利息，即屬無據，無從准許，應予駁回。原告受敗訴
    判決，其假執行之聲請即失所依據，應併予駁回。
七、因本案事證已臻明確，兩造其餘主張陳述及所提之證據，經
    審酌後對於本院所得之心證結果無影響，均毋庸逐一論述，
    附此敘明。
八、結論：原告之訴為無理由，依民事訴訟法第78條之規定，判
    決如主文。
中　　華　　民　　國　　96　　年　　2　 　月　　27　　日
                  民事第三庭    法　官　邱育佩
以上正本係照原本作成。
如對本判決上訴，須於判決送達後20日內向本院提出上訴狀。
中　　華　　民　　國　　96　　年　　2　 　月　　27　　日
                            書記官　王苑琦
